臺灣高等法院高雄分院民事判決　
110年度家上字第59號
上  訴  人  甲○○  
訴訟代理人  劉昱明律師
被上訴人    乙○○  
上列當事人間請求離婚等事件，上訴人對於中華民國110年7月20
日臺灣澎湖地方法院109年度婚字第20號第一審判決提起上訴，
並為訴之追加，本院於111年8月24日言詞辯論終結，判決如下：
    主  文
上訴及追加之訴均駁回。
第二審訴訟費用由上訴人負擔。
    事實及理由
壹、程序部分：
　　按確認婚姻無效、撤銷婚姻、離婚或確認婚姻關係存在或不
    存在事件，得於第一審或第二審言詞辯論終結前為請求之變
    更、追加或為反請求者，不得另行請求，家事事件法第56條
    前段、第41條第2 項定有明文。亦即離婚事件於第二審言詞
    辯論終結前，上訴人得為訴之追加。本件上訴人於起訴時請
    求依民法第1052條第1項第3款規定判准兩造離婚，上訴後追
    加依同法條第2項規定，請求擇一判決兩造離婚（見本院卷
    第160、346頁），合於上開規定，自應准許。
貳、實體部分：　　
一、上訴人主張：兩造於民國96年10月15日結婚，育有未成年子
    女○○○、○○○。上訴人原任軍職，105年12月退伍後與被上訴
    人朝夕生活，工作、交友均受被上訴人掌控，被上訴人因懷
    疑上訴人與同事即訴外人○○○有不正當往來，不時追問上訴
    人行蹤及察看手機，且於109年5月在主臥室摔酒瓶、嘔吐、
    同年11至12月間並有摔手機及毆打上訴人之虐待行為，使上
    訴人飽受精神壓力而深感痛苦，兩造自109年5月起分房迄今
    ，彼此已無互動及感情交流。又兩造感情破裂後，被上訴人
    亦無何積極挽回婚姻之舉措，反於臉書公開發文，將夫妻感
    情私事公諸於世，且對上訴人有攻擊之言詞，亦致夫妻間互
    信互愛之共同生活基礎崩解。另被上訴人不當使用上訴人申
    辦之貸款及信用卡，致其負債將近新台幣（下同）300萬，
    上訴人為還債而疲於奔命，被上訴人對上訴人身心之虐待行
    為，已達於不堪同居之程度，爰依民法第1052條第1項第3款
    規定，聲明：㈠准兩造離婚。㈡兩造所生未成年子女○○○、○○○
    之權利義務由上訴人行使及負擔。
二、被上訴人則以：上訴人自108年2月起至平安基金會任職因而
    結識○○○，始為兩造婚姻破裂之原因。被上訴人於109年5月
    間受上訴人同事提醒上訴人與○○○2人言語及肢體上均有曖昧
    ，上訴人為迴避與被上訴人相處執意分房，被上訴人於此情
    形下憂鬱無法入睡，只得飲酒助眠，縱有酒醉嘔吐之行為，
    亦未影響到上訴人。至被上訴人臉書發文僅在抒發心情，亦
    無指名道姓，遑論上訴人臉書發文亦曾提及兩造婚姻關係之
    爭執，至上訴人提供申辦貸款及信用卡予被上訴人使用，被
    上訴人亦僅依上訴人指示清償債務或從事消費，否認有對上
    訴人身心為虐待行為等語置辯。
三、原審為上訴人敗訴之判決，上訴人對原判決不服，提起上訴
    ，並追加依民法第1052條第2項請求，聲明：㈠原判決廢棄。
    ㈡准兩造離婚。㈢兩造所生未成年子女○○○及○○○之權利義務由
    上訴人行使及負擔。被上訴人則聲明：上訴駁回。
四、兩造不爭執事項(本院卷第160頁)：
　　兩造於96年10月15日結婚，育有未成年子女○○○（98年8月生
    ）、○○○（99年12月生）。
五、本院之判斷：　　
　　兩造協商爭點為：上訴人依民法第1052條第2項規定或同條
    第1項第3款規定訴請離婚，是否有據？茲分述如下：
　㈠上訴人依民法第1052條第1項第3款規定請求離婚，為無理由
    。
　1.按夫妻之一方受他方不堪同居之虐待，固得請求離婚，惟民
    法第1052條第1項第3 款所謂不堪同居之虐待，係指予以身
    體上或精神上不可忍受之痛苦，致不堪繼續同居者而言，如
    非客觀的已達於此程度，不容夫妻之一方，以主觀之見解，
    任意請求與他方離婚；且應就具體事件，衡量夫妻之一方受
    他方虐待所受侵害之嚴重性，斟酌當事人之教育程度、社會
    地位及其他情事，是否已危及婚姻關係之維繫以為斷。且須
    受他方虐待已逾越夫妻通常所能忍受之程度而有侵害人格尊
    嚴與人身安全者，始得謂受不堪同居之虐待（最高法院34年
    上字第3968號判決、司法院大法官釋字第372號解釋可資參
    照）。上訴人雖以被上訴人懷疑其有外遇，不時追問其行蹤
    及察看手機，復於109年5月間在主臥室摔酒瓶及嘔吐，又於
    同年11至12月間有摔手機及毆打上訴人之行為。被上訴人在
    兩造婚姻破裂後，時以臉書發文將夫妻感情私事公諸於世，
    且不當使用上訴人申辦貸款及提款卡，致上訴人負債將近30
    0萬元，致上訴人身心蒙受痛苦，已構成不堪同居之虐待云
    云，經查：
　　⑴上訴人自承其自108年2月起與○○○為平安基金會（長照業務
      ）之同事，現兩人均轉任樂朋家園擔任照服員。其確實喜
      歡○○○，並有蒐集○○○的物品，被上訴人在其3樓房間（即
      上訴人分房後使用之臥室）找到○○○的居家服、洗面乳，
      均為其自前公司內務櫃蒐集拿取回家等語（見本院卷第16
      3、321頁），可見上訴人不顧已婚身分應盡之忠誠義務，
      而放任己對其他異性蒙生思慕之情，甚至進而蒐集○○○之
      私人用品。參酌上訴人與○○○之互動關係，依○○○所證：伊
      見過○○○共三次，二次在上訴人公司，一次在外面。伊第
      二次在上訴人公司遇到○○○時，○○○告訴伊：妹妹不要懷疑
      我與爸爸的關係，我們是兄妹戀。第三次見面，是上訴人
      原載伊出門購物，接到○○○電話後轉赴菜市場見面，○○○見
      上訴人後打上訴人一巴掌，還抓著上訴人領口差點親下去
      ，說這樣才是「引誘」，且在伊面前罵被上訴人綠茶婊、
      腦殘、神經病，要求伊回家轉達被上訴人等語（見原審卷
      第112頁、本院卷第323頁），其所證○○○與上訴人曾在街
      上有打巴掌、抓領口作勢親吻之互動情形，核與○○○所證
      相符（見原審卷第113頁、本院卷第325頁），上訴人對於
      ○○○、○○○所證前揭內容均無異議，並表示其等所證在街上
      遇到的女子確實為○○○無誤等語（見本院卷第162-163頁）
      。是依○○○有宣稱與上訴人間為兄妹戀，甚且有打上訴人
      巴掌、及作勢親吻上訴人之舉措，互動近似情侶關係，可
      見兩人已逾越一般同事之往來分際，彼此已有男女間之曖
      昧情意存在。上訴人以○○○為有夫之婦，不可能與其有曖
      昧關係云云（見本院卷第346頁），與兩人間客觀互動情
      形有悖，要非可採。
　　⑵又被上訴人係因其他平安基金會同事提醒，且將上訴人遺
      留在公務車上記載內容「○：第一次寫信給你也是為一的
      一次或許是最後的一次，為何相愛的人不能在一起？是命
      運的安排還是老天的抓（應為捉之誤）弄，這份愛會放在
      我心中，等到那天的到來」之字條（下稱系爭字條，見本
      院卷第177頁）交予被上訴人，因而於109年5月間得悉上
      訴人與○○○之曖昧關係，此據被上訴人自陳在卷（見本院
      卷第164頁），則被上訴人縱有質問上訴人行蹤及察看其
      手機之行為，惟起因既為上訴人未基於已婚身分克制內心
      之慾念，甚且與曖昧對象有逾越分際之互動，堪認被上訴
      人所為尚屬身為配偶之合理反應。況上訴人在被上訴人質
      疑其感情不忠時，未積極自清，或承諾日後往來將嚴守男
      女分際，使配偶感到放心，反而承認其對○○○之情意，並
      執意與被上訴人分房，則被上訴人因未獲合理之尊重，於
      109年5月間、11月至12月間情緒失控而有摔酒瓶、手機或
      毆打上訴人之行為，亦屬事出有因，且斟酌衝突發生之頻
      率，堪認僅為一時性之情緒宣洩，上訴人復未舉證有造成
      其嚴重之傷勢，尚不得憑此即謂上訴人受有不堪同居之虐
      待。
　　⑶至上訴人雖主張被上訴人臉書發文對上訴人有攻擊之言詞
      ，且將夫妻感情私事公諸於世，構成不堪同居之虐待行為
      云云，並提出被上訴人臉書發文為據（見本院卷第37-97
      ）。惟觀之上訴人臉書發文：「如果有87的想試看看，難
      看的會是你...祖宗18代都跟你請出來，管你是誰，我不
      是不會幹話，看你值不值得，操你媽老雞歪...幹...」、
      「難怪人家說外雞要不得，要馬扣扣要馬綠帽要馬000000
      000」、「我真的不知道什麼是噁心綠茶婊，今天終於知
      道了，真笨噢」、「公道自在人心，也無所謂了，第一次
      遇到渣是我年輕不懂事，第二次遇到是我笨，眼睛沒看清
      ，那也無所謂了，想要玩，那就法院見，我跟小孩只想安
      安靜靜地過生活，很難嗎？你想繼續過今日免電明日粵難
      後天蔭泥也都是你的事，小孩只想平靜，也請別再讓他倆
      看到髒東西，就很幹，謝，你，了」、「可以當啤酒喝嗎
      ？還是高梁小酌一口，我還有一賤大事還未完成，等著吧
      」，僅得看出其以自身觀點抒發對生活事件之不滿，惟未
      具體描述事件之來龍去脈，或指摘事件中人物何人，亦無
      邀親友公審上訴人之行為，尚不足認有公開夫妻感情私事
      以攻擊上訴人之情事。至發文內容中：「...第一次遇到
      渣是我年輕不懂事，第二次遇到是我笨，眼睛沒看清，那
      也無所謂，想要玩，那就法院見」，固有隱喻其二婚之婚
      姻關係遇到瓶頸，惟其既非無的放矢，縱內容令上訴人不
      快，客觀上仍未逾一般人所能忍受之程度而有侵害人格尊
      嚴之情事，是上訴人僅以被上訴人於臉書抒發心情之發文
      ，逕謂被上訴人對其為不堪同居之虐待云云，亦非可採。
　　⑷另上訴人雖主張被上訴人不當使用其申辦之貸款（含土地
      銀行貸款120萬元、玉山銀行貸款50萬元、新光保單借款4
      0萬元、車貸60萬元，下合稱系爭貸款）及信用卡（元大
      、中信、聯邦、台新銀行信用卡共13萬9,000元，前揭信
      用卡下稱系爭信用卡），致其背負將近300萬債務云云（1
      20萬＋50萬＋40萬＋60萬＋13萬9,000元＝283萬9,000元，本院
      卷第192-193頁），並提出貸款帳戶資料、信用卡帳單等
      件為據（見本院卷第197-203、205-209頁）。惟上訴人自
      承系爭貸款為其本人或其與被上訴人一同辦理，系爭信用
      卡消費則係其同意被上訴人刷卡使用等語（見本院卷第22
      5-226頁），足見系爭貸款及系爭信用卡消費均係上訴人
      同意被上訴人花用，上訴人於被上訴人陸續花用的過程中
      ，原得隨時查核被上訴人之使用目的、餘款，以決定是否
      同意被上訴人繼續使用，且其自承20萬之新光保單借款，
      係供作出國遊玩的旅費等語（見本院卷第225頁），可見
      上訴人有擴張信用而以借貸方式充作生活所需之消費習慣
      ，原易於累積債務，是其縱有背負近300萬元之債務，惟
      既係經其同意，且與上訴人之消費習慣相符，其理應承擔
      其決策所導致之結果，不得僅歸責被上訴人一方，亦難認
      已危及婚姻關係之維繫。是上訴人之母○○○○於原審證稱：
      兩造吵架在吵貸款的問題，伊問上訴人為何負債這麼多，
      伊有出本錢給被上訴人賣鹹酥雞，上訴人錢、卡、地契都
      交給被上訴人，為何還可以負債那麼多等語（見原審卷第
      115頁），仍不足逕為有利上訴人之認定。參以被上訴人
      陳稱：土地銀行120萬元貸款、玉山銀行50萬元貸款，均
      係用以清償車貸及作為家用支出；新光保單借款40萬元，
      其中20萬元係上訴人婚前所借、20萬元係作日本旅遊的費
      用，系爭車貸則係購買登記上訴人名下之休旅車（牌照號
      碼：OOO-OOOO，見本院卷第203頁汽車新領牌照登記書）
      ，系爭信用卡消費則係用以購買家用電器及衣物等語（見
      本院卷第224-226頁），可見系爭貸款及系爭信用卡消費
      均與家庭必要及休閒開銷有關，如上訴人認為消費方式不
      妥，應與被上訴人共同溝通規劃，不得事後因見債臺高築
      ，即謂其為還債疲於奔命，受有身心壓力之虐待。
　2.據上，上訴人所舉前開事由均不足認其受有不堪同居之虐待
    ，是上訴人依民法第1052條第1項第3款規定，請求准與被上
    訴人離婚，並無理由。　　
　㈡上訴人依民法第1052條第2項規定請求離婚，亦無理由。
　1.按有民法第1052條第1 項以外之重大事由，難以維持婚姻者
    ，夫妻之一方得請求離婚。但其事由應由夫妻之一方負責者
    ，僅他方得請求離婚，民法第1052條第2 項定有明文。所謂
    「有前項以外之重大事由，難以維持婚姻者」，乃抽象的、
    概括的離婚事由，係民法親屬編於74年修正時，為因應實際
    需要，參酌各國立法例，導入破綻主義思想所增設。上開法
    條所稱「有前項以外之重大事由，難以維持婚姻者」，係以
    婚姻是否已生破綻而無回復之希望，為其判斷之標準，而婚
    姻是否已生破綻無回復之希望，則應依客觀之標準，即難以
    維持婚姻之事實，是否已達於倘處於同一境況，任何人均將
    喪失維持婚姻之意願而定。至於同條項但書所規定「難以維
    持婚姻之重大事由應由夫妻之一方負責者，僅他方得請求離
    婚」，乃因如肯定有責配偶之離婚請求，無異承認恣意離婚
    ，破壞婚姻秩序，且有背於道義，有欠公允，同時亦與國民
    之法感情及倫理觀念不合，因而採消極破綻主義。倘該重大
    事由，夫妻雙方均須負責時，應比較衡量雙方之有責程度，
    僅責任較輕之一方得向責任較重之他方請求離婚，如有責程
    度相同時，雙方均得請求離婚，始屬公允，是責任較重之一
    方應不得向責任較輕之他方請求離婚，以符合公平（最高法
    院94年度台上字第2059號、95年度台上字第2924號裁判意旨
    參照）。 　
　2.上訴人主張：被上訴人於109年5月有在主臥室摔酒瓶及嘔吐
    、109年11月至12月間有摔手機並毆打上訴人之暴力行為，
    復在臉書公開為攻擊上訴人之發言，且不當使用上訴人系爭
    貸款、信用卡致上訴人負債將近300萬元，為兩造婚姻破綻
    之事由（見本院卷第29-31、160-161、224頁）。惟參酌上
    訴人負債將近300萬元，係其同意被上訴人進行消費、理財
    行為所導致，不得逕歸由被上訴人承擔。參酌負債金額非鉅
    ，且金錢使用問題原為一般家庭常見之爭議，有賴夫妻雙方
    協調溝通、彼此磨合，尚難憑此即謂婚姻已生破綻。再者，
    被上訴人自109年5月間經由上訴人前同事告知上訴人與○○○
    之不正常互動，並取得系爭字條後，因恐穩定家庭關係生變
    ，且在未獲上訴人承諾與○○○維持男女分際之情形下，縱有
    摔酒瓶、手機及毆打上訴人之行為，亦屬基於配偶身分之情
    緒反應，事出有因，且非持續性之情緒發洩，亦難認兩造婚
    姻已生破綻；至被上訴人臉書發文內容，均非無的放矢，且
    亦無達損及上訴人人格尊嚴之程度，亦難認屬難以維持婚姻
    之重大事由，況上訴人摔酒瓶、手機等情緒性行為，或臉書
    發文之行為，均係上訴人與○○○之不當互動在先所引發，此
    參以證人○○○證稱：109年兩造感情生變前，家庭生活氣氛很
    和諧，兩造感情很好，會全家一起在澎湖附近玩，如果暑假
    會去臺灣玩。上訴人在兩造感情生變後，始因負債、家裡支
    出問題與被上訴人發生爭吵等語（見本院卷第323-324頁）
    ，益證在上訴人與○○○曖昧互動為被上訴人查知前，兩造家
    庭生活和樂，上訴人亦未追究被上訴人使用系爭貸款或信用
    卡之消費情形。上訴人在被上訴人質疑其與○○○之關係後，
    見被上訴人憂鬱痛苦無法入眠及激烈之情緒反應，應可知被
    上訴人對○○○芥蒂甚深，猶未疏遠○○○以保全婚姻家庭，反與
    ○○○一同自平安基金會離職，轉赴樂朋家園任職，延續同事
    關係（見本院卷第321頁），堪認兩造自109年5月間分房迄
    今，及目前陷於難以有效互動、溝通狀態之婚姻破綻狀態，
    係上訴人主觀上不欲繼續維持婚姻所致，反觀被上訴人堅拒
    離婚，且依被上訴人提出通話錄音譯文「被上訴人：我說小
    孩很高興說要買便當回來跟你吃個晚餐，結果回來就很失望
    。那我還沒講完你就給我掛電話，還是你覺得說，他們難得
    兩個提早回來，這樣跟你一起吃個飯，那個沒什麼重要」（
    見本院卷第233頁），可見被上訴人仍欲藉由增加親子互動
    機會之方式挽回婚姻，堪認上訴人可責程度較高，依首揭說
    明，其訴請離婚自不應准許。
　㈢上訴人訴請法院准其與被上訴人離婚既無理由，則上訴人以
    離婚有理由為前提，併請求定未成年子女○○○、○○○之親權部
    分，已無審論之必要。
六、綜上所述，上訴人依民法第1052條第1 項第3 款規定，請求
    法院判准其與被上訴人離婚，並酌定未成年子女○○○、○○○權
    利義務行使或負擔由上訴人單獨任之，為無理由，不應准許
    。從而，原審為上訴人敗訴之判決，並無不合。上訴論旨指
    摘原判決不當，求予廢棄改判，為無理由，應駁回上訴。又
    上訴人於本院追加依民法第1052條第2項規定，請求判決離
    婚，亦無理由，應併予駁回。本件事證已臻明確，兩造其餘
    攻擊防禦方法及證據，經斟酌後，認與本判決結果不生影響
    ，自無逐一詳予論駁之必要，附此敘明。
七、據上論結，本件本件上訴及追加之訴均為無理由，判決如主
    文。 
中　　華　　民　　國　　111 　年　　8 　　月　　30　　日
                            家事法庭
                                審判長法  官  蘇姿月
                                      法  官  謝雨真
                                      法  官  王  琁
以上正本證明與原本無異。
如對本判決上訴，須於判決送達後20日內向本院提出上訴狀，其
未表明上訴理由者，應於上訴後20日內向本院提出上訴理由書（
均須按他造當事人之人數附繕本）。
上訴時應提出委任律師或具有律師資格之人之委任狀，並依附註
條文規定辦理。如委任律師提起上訴者，應一併繳納上訴審裁判
費。
中　　華　　民　　國　　111 　年　　8 　　月　　30　　日
                                      書記官  林秀珍
附註：
民事訴訟法第466 條之1 ：
對於第二審判決上訴，上訴人應委任律師為訴訟代理人，但上訴
人或其法定代理人具有律師資格者，不在此限。
上訴人之配偶、三親等內之血親、二親等內之姻親，或上訴人為
法人、中央或地方機關時，其所屬專任人員具有律師資格並經法
院認適當者，亦得為第三審訴訟代理人。
第1 項但書及第2 項情形，應於提起上訴或委任時釋明之。